【裁判字號】    95,簡上,370
【裁判日期】    951122
【裁判案由】    重利
【裁判全文】
臺灣高雄地方法院刑事判決             95年度簡上字第370號
上  訴  人
即  被  告  乙○○
上列上訴人因重利案件，不服本院刑事庭於民國95年3 月8 日所
為95年度簡字第1271號第一審刑事簡易判決（聲請簡易判決處刑
案號：臺灣高雄地方法院檢察署95年度偵字第4651號），提起上
訴，本院管轄之第二審合議庭判決如下：
    主  文
上訴駁回。
    事  實
一、乙○○基於趁他人急迫、輕率或無經驗貸以金錢而取得與原
    本顯不相當之重利之概括犯意，為下列之犯行，而均取得與
    原本顯不相當之重利：
（一）先於94年3 月15日，在高雄市某泡沫紅茶店，乘戊○○急
      迫缺錢之際，貸以新臺幣（下同）3 萬元，約定每10日之
      利息為3,600 元，並已收取6 期共21,600元之利息。又於
      94年3 月28日，在高雄市某泡沫紅茶店，乘戊○○急迫缺
      錢之際，貸以3 萬元，約定每10日為3,600 元，事後並從
      戊○○處取得6 期共21,600元之利息。嗣後復於不詳時間
      ，在不詳地點，乘戊○○急迫缺錢之際，貸以7 萬元，並
      約定每月之利息為7,000元。（詳如附表編號一所示）
（二）嗣於94年年初某日，在高雄市○○路彩色巴黎泡沫紅茶店
      ，乘丙○○急迫缺錢之際，貸以2 萬元，並約定每10日之
      利息為2,400 元，事後並從丙○○處取得共80,000元之本
      息。復於94年7 月18日，在前開泡沫紅茶店，乘丙○○急
      迫缺錢之際，貸以6 萬元，並約定每10日之利息為6,000
      元。（詳如附表編號二所示）
二、嗣因乙○○委由己○○催討債務，遭己○○以行動電話簡訊
    嚴拒，乙○○認有妨害名譽之嫌，向臺灣高雄地方法院檢察
    署提出告訴後，始悉上情，並扣得乙○○委由己○○向丙○○等人催討債務而交付之丙○○簽發本票1 紙、戊○○簽發
    本票2 紙，及其他發票人簽發本票7 紙。
三、案經丙○○告訴及臺灣高雄地方法院檢察署檢察官自動檢舉
    偵查後聲請以簡易判決處刑。
    理  由
一、訊據被告乙○○否認有何重利犯行，辯稱：伊確實曾借錢給
    戊○○一次，但沒有收利息，也不是前開所列這三筆，這三
    筆錢，伊完全不知情，也沒有借戊○○。而且伊並不認識丙○○，也從不曾借錢給她。伊只是家庭主婦，沒有在作放貸
    給別人的事情，也沒有重利的犯行。伊沒有委託己○○去討
    債，是己○○的太太丁○○欠伊錢。扣案的十張本票伊完全
    沒有見過云云。經查：
（一）按刑事訴訟法規定檢察官代表國家偵查犯罪、實施公訴，
      依法其有訊問被告、證人及鑑定人之權，證人、鑑定人且
      須具結，而實務運作時，偵查中檢察官向被告以外之人所
      取得之陳述，原則上均能遵守法律規定，不致違法取供，
      其可信性極高，是被告以外之人於偵查中向檢察官所為之
      陳述，除顯有不可信之情況者外，得為證據，刑事訴訟法
      第159 條之1 第2 項定有明文，本件證人戊○○、丙○○
      及己○○於檢察官偵查中到庭，經具結後所為之證言，並
      無顯然不可信之情況，揆諸首揭規定，渠等於偵查中所為
      之陳述，應認具有證據能力，核先敘明。
（二）本件被告連續於前揭時、地，分別貸以3 、3 、7 萬元予
      戊○○，貸以2 、6 萬元予丙○○，戊○○借貸3 萬元部
      分每10日利息為3,600 元、7 萬元部分每月之利息為7,00
      0 元，丙○○借貸2 萬元部分每10日之利息為2,400元、6
      萬元部分每10日之利息為6,000 元等事實，業經證人戊○○、丙○○分別於偵、審中結證屬實，本院審諸證人戊○○、丙○○在偵查及本院審理中證述內容均屬一致，且證
      言前均經依法告知具結義務及偽證罪之處罰後而為證述，
      衡諸常情，證人戊○○、丙○○與被告素無仇怨，殊無可
      能任意設詞誣攀被告，更無甘冒偽證罪責，而任意為虛偽
      之陳述之理。況證人戊○○於本院明確證述其利息如果晚
      付，被告都會打電話向其催討；證人丙○○於本院明確證
      述其跟被告碰面時，會談到借錢的利息如何還，其第二次
      借的6 萬元是被告本人親自給付，其也是親自交本票給被
      告等事實明確，且證人己○○係受被告委託向借款人催討
      借款及向借款人取得因借款原開立給被告本票10紙之情，
      亦據證人己○○於偵查及本院結證明確，此外，復有借款
      人開立之本票10紙扣案可佐，益見證人戊○○、丙○○前
      揭所述各節要屬非虛，此部分事實自堪認定。故被告前揭
      所辯云云，要屬臨訟卸責之詞，洵非可採。
（三）又被告係乘戊○○、丙○○需錢孔急之際貸以金錢一節，
      已分據證人戊○○在本院結證稱當時其沒有收入，又缺錢
      ，連生活費都沒有，才向被告借錢，及證人丙○○於本院
      審理中結證稱當時其因為要繳房貸，身體又不好，常常生
      病，又沒有其他方法可借錢，不得不向被告借錢等語明確
      ，自堪認戊○○、丙○○於向被告借貸當時，確係處於經
      濟上急迫之情況甚明。
（四）再者，被告借款予戊○○、丙○○時，分別約定每10日利
      息為3,600 元、月息為36分；每月之利息為7,000 元、月
      息為10分，以及每10日之利息為2,400 元、月息約為41分
      ；每10日之利息為6,000 元、月息約為33分，且渠等亦已
      分別繳付43,200元及60,000元之利息予被告等情，業經證
      人戊○○、丙○○分別證述無訛在卷，此部分事實亦堪認
      定。
（五）綜據上述，被告乘戊○○、丙○○需錢孔急之際，分別貸
      予戊○○3 、3 、7 萬元，並約定3 萬元部分每10日利息
      為3,600 元、月息為36分；7 萬元部分每月之利息為7,00
      0 元、月息為10分，復貸予丙○○2 、6 萬元，並約定2
      萬元部分每10日之利息為2, 400元、月息約為41分；6 萬
      元部分每10日之利息為6,000 元、月息約為33分，並分別
      已收受戊○○、丙○○交付之利息43,200元及60,000元，
      而取得與原本顯不相當之重利，事證明確，被告犯行堪以
      認定。
二、論罪科刑部分：
（一）查被告行為後，刑法業於94年2 月2 日修正公布部分條文
      ，並於95年7 月1 日施行。依修正後刑法第2 條第1 項規
      定：「行為後法律有變更者，適用行為時之法律。但行為
      後之法律有利於行為人者，適用最有利於行為人之法律。
      」，此條規定與刑法第1 條罪刑法定主義契合，係規範行
      為後法律變更所生新舊法律比較適用之準據，是刑法第2
      條本身雖經修正，尚無比較新舊法之問題，應一律適用裁
      判時之現行刑法第2 條，以決定適用之刑罰法律，先予敘
      明。
（二）本件被告行為時，刑法第344 條重利罪之法定刑為「一年
      以下有期徒刑、拘役或科或併科一千元以下罰金。」，且
      依斯時罰金罰鍰提高標準條例第1 條前段規定，「依法律
      應處罰金、罰鍰者，就其原定數額得提高為二倍至十倍」
      。故罰金刑部分經提高後為一萬元以下，經折算為新臺幣
      後，最高可罰新臺幣三萬元，最低則為新台幣三元（銀元
      一元）。至被告行為後公布施行之刑法施行法第1 條之1
      規定：「中華民國94年1 月7 日刑法修正施行後，刑法分
      則編所定罰金之貨幣單位為新臺幣。94年1 月7 日刑法修
      正時，刑法分則編未修正之條文定有罰金者，自94年1 月
      7 刑法修正施行後，就其所定數額提高為三十倍。但72年
      6 月26日至94年1 月7 日新增或修正之條文，就其所定數
      額提高為三倍」；且刑法第33條第5 款亦修正為：「主刑
      之種類：罰金，新台幣一千元以上，以百元計算之」。查
      刑法第344 條規定，係72年6 月26日前所訂定，故依新法
      規定，罰金部分應提高為三十倍，即最高可罰新台幣三萬
      元，最低應罰新台幣一千元。經比較新、舊法之結果，應
      以被告行為時之舊法對其較為有利。
（三）被告行為時之刑法第56條規定：「連續數行為而犯同一之
      罪名者，以一罪論。但得加重其刑至二分之一。」；至被
      告行為後上開法條則已刪除。該項刪除雖非犯罪構成要件
      之變更，但已影響行為人刑罰之法律效果，自屬法律有所
      變更，而有比較新舊法之必要。而本案被告先後多次重利
      之行為，若依舊法規定，僅以一罪論；若依新法，則須分
      論併罰。經比較新、舊法之結果，應以被告行為時之舊法
      較有利於被告。
（四）被告行為時之刑法第41條第1 項前段規定：「犯最重本刑
      為五年以下有期徒刑以下之刑之罪，而受六個月以下有期
      徒刑或拘役之宣告，因身體、教育、職業、家庭之關係或
      其他正當事由，執行顯有困難者，得以（銀元）一元以上
      三元以下折算一日，易科罰金。」。又被告行為時之易科
      罰金折算標準，依修正前罰金罰鍰提高標準條例第2 條規
      定（現已刪除），就其原定數額提高為一百倍折算一日，
      是本件被告行為時之易科罰金折算標準，應以銀元三百元
      至一百元折算一日，經折算為新臺幣後，應以新臺幣九百
      元至三百元折算為一日。惟被告行為後新法第41條第1 項
      前段修正為：「犯最重本刑為五年以下有期徒刑以下之刑
      之罪，而受六個月以下有期徒刑或拘役之宣告者，得以新
      臺幣一千元、二千元或三千元折算一日，易科罰金。」。
      比較修正前後之易科罰金折算標準，以修正前之規定較有
      利於被告。
（五）綜合上述各條文修正前、後之比較，以被告行為時即95年
      7 月1 日修正施行前之刑法，較有利於被告，自應依修正
      後刑法第2 條第1 項前段規定，適用修正前刑法之相關規
      定及罰金罰鍰提高標準條例第2 條之規定，予以論處。
（六）核被告所為，係犯刑法第344 條之重利罪。被告前後多次
      重利犯行，係在緊接之時間內，以相同之方法觸犯構成要
      件相同之罪名，顯係基於概括犯意反覆為之，應依修正前
      刑法第56條連續犯之規定，論以一罪，並依法加重其刑。
（七）原審以被告犯行明確，適用（修正前）刑法第56條、第34
      4 條、第41條第1 項前段，（修正前）罰金罰鍰提高標準
      條例第1 條前段、第2 條規定，並審酌被告利用他人急迫
      之情事貸與金錢，牟取不當之高利，破壞社會金融秩序，
      並致借款人可能因受債務壓迫鋌而走險，衍生社會問題，
      固有值非難之處，又犯後仍否認犯行之態度，惟本件聲請
      意旨所載貸放及收取利息尚非鉅，及慮其借款人數及行為
      期間等一切情狀，量處有期徒刑3 月，並諭知易科罰金之
      折算標準，經核其認事用法並無不當，量刑亦稱允適。至
      原判決雖未及比較適用新舊法，但本案上訴後，經比較結
      果仍以舊法有利於行為人，則原判決適用行為時法，即無
      不當，並無撤銷之事由。故被告猶執前詞，否認犯行，而
      提起上訴，並無理由，應予駁回。
據上論斷，應依刑事訴訟法第455 條之1 第3 項、第368 條，判
決如主文。
本案經檢察官甲○○到庭執行職務。
中    華    民    國    95    年    11    月    22    日
                  刑事第四庭    審判長法  官  郭玫利
                                      法  官  陳振嘉
                                      法  官  林意芳
以上正本證明與原本無異。
本件不得上訴。
中    華    民    國    95    年    11    月    22    日
                                      書記官  曾秀鳳
附錄本案論罪科刑所依據之法條：
中華民國刑法第344條
乘他人急迫、輕率或無經驗貸以金錢或其他物品，而取得與原本
顯不相當之重利者，處1年以下有期徒刑、拘役或科或併科1千元
以下罰金。
附表：
┌──┬──────┬───┬───────┬──────┬─────┐
│編號│  借款時、地│被害人│   借貸金額   │    利息    │   備註   │
│    │            │      │   (新台幣)   │            │          │
├──┼──────┼───┼───────┼──────┼─────┤
│ 一 │94年3月15日 │戊○○│3萬元         │10天1 期、每│抵押扣案本│
│    │在高雄市某泡│      │              │期3,600 元（│票各1 紙  │
│    │沫紅茶店內  │      │              │各已支付6 期│          │
│    │            │      │              │利息），月息│          │
│    ├──────┤      ├───────┤為36分      │          │
│    │94年3月28日 │      │3萬元         │            │          │
│    │在高雄市某泡│      │              │            │          │
│    │沫紅茶店內  │      │              │            │          │
│    ├──────┤      ├───────┼──────┼─────┤
│    │不詳時、地  │      │7萬元         │每月1 期，每│抵押本票1 │
│    │            │      │              │期7,000元   │紙（未扣案│
│    │            │      │              │（已支付2 期│）        │
│    │            │      │              │利息）      │          │
│    │            │      │              │月息為10分  │          │
├──┼──────┼───┼───────┼──────┼─────┤
│ 二 │94年年初某日│丙○○│2萬元         │10天1 期、每│抵押本票1 │
│    │在高雄市七賢│      │（預扣第1 期利│期2,400 元（│紙（未扣案│
│    │路巴黎泡沫紅│      │息，實得17,600│業已清償共計│）        │
│    │茶店        │      │元）          │8 萬元本息）│          │
│    │            │      │              │月息約為41分│          │
│    ├──────┤      ├───────┼──────┼─────┤
│    │94年7月18日 │      │6萬元         │10天1 期，每│抵押扣案本│
│    │同上處所    │      │（預扣第1 期利│期6千元     │票1 紙    │
│    │            │      │息，實得54,000│月息約為33分│          │
│    │            │      │元）          │            │          │
└──┴──────┴───┴───────┴──────┴─────┘


司法院資訊處製作；財團法人民間司法改革基金會備份。
